最高法院民事判決　　　　　　　　　　　　　　　八十八年度台上字第一六六○號
　　　上　訴　人　乙○○
　　　訴訟代理人　楊嘉中律師
　　　被 上訴 人　甲○○
　　　訴訟代理人　呂清瑞律師
右當事人間請求塗銷地上權登記事件，上訴人對於中華民國八十七年八月十八日台灣
高等法院第二審判決（八十六年度上字第一九○七號），提起上訴，本院判決如左：
    主  文
原判決廢棄，發回台灣高等法院。
    理  由
本件上訴人主張：被上訴人雖在伊所有坐落台北縣新店市○○段公館崙小段六二、六
二－一六地號土地（下稱系爭土地）上登記有權利範圍為五十點九八平方公尺之地上
權，惟被上訴人之地上權係輾轉受讓自訴外人張也好，而張也好於民國三十九年六月
一日在分割前六二地號土地上所設定之地上權，其具體特定位置係在建號六五○號即
門牌為台北縣新店鎮○○路四七號房屋（下稱張也好之房屋）坐落之土地上。嗣該特
定位置土地因分割新編地號為六二－九、六二－一九地號，被上訴人因已取得該二筆
土地之所有權，其地上權業經混同而消滅，系爭土地上應無被上訴人之地上權存在等
情。求為命被上訴人塗銷上開地上權登記之判決。
被上訴人則以：伊現住門牌為台北縣新店市○○路○段八五巷三二號房屋（下稱被上
訴人之房屋），原為一茅草屋，六十年間，經原地主呂成全同意，重新翻修，至六十
五年間，伊向呂成全購買房屋坐落之土地，並住居該屋迄今。而張也好之房屋已於六
十二年十二月十九日滅失，其在系爭土地上之地上權由訴外人張進福、張寶鳳繼承後
，於六十四年五月三十一日無償讓與伊，該二房屋並非同一建物，伊在系爭土地上有
地上權存在等語，資為抗辯。
原審維持第一審所為上訴人敗訴之判決，駁回其上訴，係以：被上訴人所有系爭地上
權係輾轉受讓自張也好，而張也好於三十九年六月一日於原六十二號土地上設定系爭
地上權，係以建築改良物為目的，其上之建築改良物為建號六五○號，即門牌台北縣
新店鎮○○路四七號房屋。又原六二地號土地於六十五年一月十日分割出六二－一至
六二－一五地號土地，嗣六二地號土地又分割出六二－一六、六二－二六號土地，六
二－九號土地分割出六二－一九號土地等情，有建物、土地登記簿謄本可稽。查坐落
於六二－九、六二－十、六二－一九號土地上之被上訴人房屋，為未辦理保存登記之
建物，自六十年起即由被上訴人繳納房屋稅，有房屋稅繳納通知書、房屋稅籍登記表
可參。縱該房屋於五十九年十月十日前之門牌號碼與張也好之房屋，同為台北縣新店
鎮○○路四七號，然該地區諸多門牌號碼重覆，不能以門牌號碼曾經相同，即認二建
物坐落之具體位置相同。又依張也好設籍之新店鎮○○路四七號之戶籍謄本顯示，被
上訴人並未設籍其內。至上訴人所提張也好為戶長之全戶除戶謄本，僅能證明被上訴
人曾經設籍於台北縣新店鎮○○街四七號，無法證明被上訴人之房屋與張也好之房屋
坐落之具體位置。況被上訴人之房屋係六十年所建，與被上訴人於其後之六十四年五
月三十一日受讓系爭地上權無關，張也好之房屋與被上訴人之房屋，並非同一建物，
坐落位置亦不相同。雖張也好之房屋早於六十二年十二月十九日滅失，但被上訴人受
讓之地上權，並不因而消滅。綜上所述，上訴人既未能舉證證明張也好之房屋與被上
訴人之房屋係同一建物，及被上訴人所有之系爭地上權已因混同而消滅，其依民法第
七百六十二條、第七百六十五條及第七百六十七條規定請求塗銷系爭地上權，即無理
由，不應准許等詞，為其判斷之基礎。
查卷附張也好為戶長設籍於新店鎮○○街四七號之戶籍謄本上記載，被上訴人係於三
十八年四月十五日為王德旺收養為養女，遷入該址（見原審卷一八一頁背面），又張
也好於四十七年一月十七日死亡，該戶由張雲英繼為戶長，門牌號碼於七十八年二月
二十日調整編為台北縣新店市○○路○段八五巷三二號，有張雲英為戶長之戶籍謄本
在卷可稽（見原審卷一八三頁），而被上訴人自承其所有之房屋門牌即為台北縣新店
市○○路○段八五巷三二號，原門牌為新店鎮○○路四七號屬實（見原審卷二三八頁
）。果爾，被上訴人所有之房屋是否即為原張也好之房屋或被上訴人在原址重建，被
上訴人輾轉受讓自張也好之地上權，是否應在六二－九、六二－一九地號土地上，而
非在上訴人所有之系爭土地上，即非無研求之餘地。原審未詳加審究，遽依前揭理由
為上訴人不利之判決，非無可議。上訴論旨，指摘原判決不當，求予廢棄，為有理由
。
據上論結，本件上訴為有理由，依民事訴訟法第四百七十七條第一項、第四百七十八
條第一項，判決如主文。
中      華      民      國    八十八    年      七      月    二十九    日
                              最高法院民事第四庭
                                  審判長法官  林  奇  福
                                        法官  許  朝  雄
                                        法官  陳  國  禎
                                        法官  李  彥  文
                                        法官  陳  重  瑜
      右正本證明與原本無異
                                              書  記  官
中      華      民      國    八十八    年      八      月     十二     日
